最高法院民事判決　　　　　　　　　　　　　　　八十六年度台上字第一七二八號
　　上　訴　人　甲○○
　　被 上訴 人　國立臺灣大學
　　法定代理人　陳維昭
　　訴訟代理人　許士宦律師
右當事人間請求確認地上權存在等事件，上訴人對於中華民國八十五年四月三十日台
灣高等法院第二審判決（八十五年度上字第二一二號），提起上訴，本院判決如左：
    主  文
上訴駁回。
第三審訴訟費用由上訴人負擔。
    理  由
本件上訴人主張：坐落台北市○○區○○段一小段四四九號土地內如第一審判決附圖
（下稱附圖）所示甲、乙部分面積六八平方公尺，為被上訴人所管理之國有土地，上
開土地於民國四十年間即建有門牌號碼台北市○○街五十號房屋一棟，並自五十八年
十二月十一日起由伊之前手彭青山取得所有權，設籍遷入使用，並以建物基地使用之
目的而占有使用系爭土地。嗣彭青山於六十四年六月四日將房屋所有權及系爭土地占
有使用權，一併讓與於伊。伊亦設籍遷入，且繼續以系爭土地為房屋基地之意思占用
，迄今已屆滿二十年，具備時效取得地上權之要件，遂於八十三年十二月二十日檢具
證明文件，向臺北市大安地政事務所申請地上權登記，經受理公告在案。詎被上訴人
於公告期間聲明異議，經該處調處竟對伊為不利之處置等情，求為確認伊就被上訴人
所管理之系爭國有土地有地上權暨登記請求權存在，及被上訴人應容忍伊辦理地上權
登記之判決。
被上訴人則以：系爭土地為公務用財產，具不融通性，不適用民法取得時效之規定。
且上訴人占有系爭土地之始，並非善意無過失，其占有時間亦未滿二十年。伊對上訴
人催請拆屋還地在先，上訴人不得於事後以申請地上權登記為對抗等語，資為抗辯。
原審斟酌全辯論意旨及調查證據之結果，以：系爭土地雖係國有財產，然非公用物或
公共用物，被上訴人抗辯不適用民法取得時效之規定，尚有誤會。惟按以行使地上權
之意思，二十年間和平繼續占有他人之土地者，依民法第七百七十二條準用第七百六
十九條規定，僅得為地上權人登記之請求，在未完成為地上權人登記前，尚不得謂對
之有地上權存在。本件上訴人既自認其申請為地上權登記因被上訴人異議，尚未完成
登記等語在卷，從而上訴人訴請確認就系爭土地有地上權存在，即非有理。且查地上
權為一種物權，主張取得時效之第一要件，為須以行使地上權之意思而占有，故占有
依其所由發生之事實之性質，並無行使地上權之意思者，非有變更以行使地上權之意
思而占有之情事，其取得時效，不能開始進行。而此項以行使地上權之意思而占有之
事實，應由主張取得時效利益之人負舉證責任。查上訴人與訴外人彭青山所訂之不動
產買賣契約書第十一條約定：「買賣不動產房屋所佔庭院基地之產權係屬台灣大學、
國有財產局、公水利會等所有，但將來如有放租、放領時，該權利應歸甲方（上訴
人），乙方（即彭青山）不得提出任何條件或異議」。第十二條並約定：「本契約成
立之日起滿十年內，該房屋如被土地權利人或受政府命令拆除時，乙方或保證人應負
責將買賣價款悉數退還甲方，但殘餘房屋應還乙方收回之」等語，顯示上訴人之前手
彭青山於占有使用系爭土地時，即知系爭土地非其所有，亦未對系爭土地存有任何權
利之意思表示，且未約定將其對土地所有權人所得主張之任何權利移轉與上訴人。反
而約定買賣雙方當事人於買賣標的之房屋遭拆除時，各應享受負擔之權利義務。尤足
徵彭青山自始即未以取得地上權之意思占有系爭土地，自無以取得地上權之意思移轉
房屋及土地之占有予上訴人之情事。末查自上訴人與彭青山於六十四年六月四日訂立
不動產買賣契約占有系爭土地起，算至八十三年十一月十七日被上訴人發函催告上訴
人拆屋還地，或被上訴人於八十四年一月十七日向台灣台北地方法院（下稱台北地院
）訴請上訴人拆屋還地止，上訴人占有系爭土地均未逾二十年，故不論上訴人於買受
系爭土地上房屋時，是否係以取得地上權之意思占有使用系爭土地，均不符合時效取
得地上權登記請求權之要件。上訴人對被上訴人訴請確認其對系爭土地之地上權登記
請求權存在，並命被上訴人容忍其辦理地上權登記，自非有據，為其心證所由得。復
說明對於上訴人其他主張及攻擊方法之取捨意見，爰維持第一審所為上訴人敗訴判決
，駁回其上訴，經核於法洵無違誤。上訴論旨，仍執陳詞指摘原審取捨證據、認定事
實之職權行使為不當，聲明廢棄原判決，難認為有理由。
據上論結，本件上訴為無理由。依民事訴訟法第四百八十一條、第四百四十九條第一
項、第七十八條，判決如主文。
中      華      民      國    八十六    年      五      月     三十     日
                              最高法院民事第六庭
                                  審判長法官  吳  啟  賓
                                        法官  洪  根  樹
                                        法官  謝  正  勝
                                        法官  劉  福  來
                                        法官  黃  熙  嫣
      右正本證明與原本無異
                                              書  記  官
中      華      民      國    八十六    年      六      月     十二     日
